【裁判字號】    97,簡上,65
【裁判日期】    970515
【裁判案由】    給付保險金
【裁判全文】
臺灣高雄地方法院民事判決              97年度簡上字第65號
上  訴  人  甲○○
訴訟代理人  陳建誌律師
被 上 訴人  富邦產物保險股份有限公司
法定代理人  丙○○
訴訟代理人  乙○○
上列當事人間請求給付保險金事件，上訴人對於中華民國96年7
月25日本院96年度雄保險簡字第33號第一審簡易判決提起上訴，
經本院於97年5 月1 日言詞辯論終結，判決如下：
  主  文
上訴駁回。
第二審訴訟費用由上訴人負擔。
  事實及理由
一、上訴人起訴主張：其於民國94年9 月24日凌晨1 時50分許駕
    駛車號XS-905號之營業半聯結車，行經國道一號南下54公里
    處，與車號6005-DH 、2378-DZ 二部自小客車發生車禍，因
    此受有身體左側多處肋骨骨折、脾臟裂傷等傷害，而支出新
    臺幣（下同）17,749元之醫療費用自負額，勞工保險局（下
    稱勞保局）則替其償付302,075 元之醫療費用予中央健保局
    （下稱健保局），故本件事故所生之醫療費用共為319,824
    元。而本件交通意外事故，亦屬職業災害事故，而應適用勞
    工保險之相關規定，惟依現行勞工保險條例規定，無與全民
    健康保險法第82條相同之保險代位權規定，是勞保局無法逕
    向肇事者所投保之強制汽車責任保險之保險人請求健保申報
    之醫藥費部分。又依強制汽車責任保險法第37條規定，被上
    訴人不得主張因其有強制汽車責任險以外之其他種類保險而
    拒絕或減少給付，且本件健保局僅依全民健康保險法第81條
    規定，向勞保局請求給付健保申報之部分，而未依同法第82
    條向被上訴人行使代位求償權。因此，其遂依強制汽車責任
    保險給付標準第2 條第1 項規定，向車號6005-DH 自小客車
    所投保強制汽車責任保險之被上訴人請求給付20萬元（即強
    制汽車責任保險給付標準第2 條第1 項所規定之傷害醫療給
    付總額上限），詎被上訴人僅給付其自負額17,749元，其餘
    182,251 元部分，則以其不具領取醫療費用之資格為由而拒
    絕給付。為此，爰依強制汽車責任保險給付標準第2 條第1
    項規定，提起本訴等語。於原審聲明：被上訴人應給付上訴
    人182,251 元及自96年5 月3 日（即起訴狀繕本送達翌日）
    起至清償日止，按年息5 ﹪計算之利息。原審判決駁回上訴
    人之訴。上訴人就其敗訴部分不服，提起上訴，於本院上訴
    聲明：(一)原判決廢棄。(二)上開廢棄部分，被上訴人應給付上
    訴人182,251 元及自96年5 月3 日（即起訴狀繕本送達翌日
    ）起至清償日止，按年息5 ﹪計算之利息。
二、被上訴人則以：依強制汽車責任保險給付標準第2 條第1 項
    及同條第2 項第2 款之規定，上訴人得申請之醫療費用係指
    必須且為自行負擔之實際支出費用，給付總額以20萬元為限
    。而其已依上開規定，給付上訴人有關上訴人自費支出之醫
    療費用17, 749 元，至勞工保險條例雖無保險代位之明文規
    定，但依該條例施行細則第66條第2 項後段規定，除本條例
    及本細則另有規定外，保險人支付之醫療費用，準用全民健
    康保險規定辦理，而全民健康保險法第82條定有代位權之明
    文，則勞保局非不得準用全民健康保險法行使代位求償權，
    至勞保局行使與否，係勞保局之權利，上訴人自不得以勞保
    局未行使為由，而主張得向被上訴人求償本件健保局給付之
    醫療費用182,251 元，若上訴人得請求該筆款項，即有不當
    得利之嫌，而違反保險法之精神，故上訴人向其請求給付健
    保局先行支付之醫療費用182,251 元，於法無據等語，資為
    抗辯。於本院答辯聲明：上訴駁回。
三、兩造不爭執之事項如下：
  (一)上訴人於94年9 月24日凌晨1 時50分許駕駛車號XS-905號之
    營業半聯結車，行經國道一號南下54公里處，與車號6005-D
    H 、2378-DZ 二部自小客車發生車禍，因此受有身體左側多
    處肋骨骨折、脾臟裂傷等傷害，而自行支出17,749元之醫療
    費用，另上訴人於94年9 月24日於長庚紀念醫院住院治療之
    醫療費用302,075 元，健保局已向勞保局請求並受償完畢，
    故本件事故所生之醫療費用共為319,824 元（17,749元＋
    302, 075元＝319,824 元）。
  (二)上訴人發生本件交通意外事故，亦屬職業災害事故，而應適
    用勞工保險之相關規定。
  (三)上訴人依強制汽車責任保險給付標準第2 條第1 項規定，向
    車號6005-DH 自小客車所投保強制汽車責任保險之被上訴人
    請求給付20萬元醫療費，被上訴人僅給付上訴人自負額17,7
    49元，其餘182,251 元，則拒絕賠付。
  (四)健保局前於95年12月14日向被上訴人求償本件醫療費用182,
    251 元，並經被上訴人撥付完畢，嗣經健保局發現有誤，業
    於97年2 月21日將上開金額退還被上訴人，此經本院函查健
    保局查明屬實，有該局97年3 月3 日健保財字第0970015885
    號函附卷可佐（本院卷第36頁）。
四、上訴人主張其因本件亦屬職業災害之上開交通意外事故受有
    身體傷害，自得向肇事車輛所投保強制汽車責任保險之被上
    訴人求償其自負額外之上開醫療費用182,251 元（下稱系爭
    保險金）等情，為被上訴人以前開情詞否認。是本件爭點為
    ：上訴人得否向強制汽車責任保險之保險人即被上訴人求償
    系爭保險金？
五、本院判斷如下：
  (一)上訴人主張其依強制汽車責任保險給付標準第2 條規定，得
    向被上訴人求償系爭保險金云云，固據上訴人提出保險事業
    發展中心保險申訴調處委員會就系爭保險金理賠爭議案件所
    為調處結果報告書及財團法人保險事業發展中心（下稱保險
    事業發展中心）96年1 月23日保調字第0960000183號函為證
    ，而該保險事業發展中心認被上訴人應依強制汽車責任保險
    給付標準第2 條第2 項第2 款及強制汽車責任保險法第37條
    規定，給付上訴人系爭保險金等情在卷（96年度雄保險簡字
    第33號卷第11至15頁）。然按修正前之強制汽車責任保險給
    付標準第2 條規定為：「受害人因汽車交通事故致身體傷害
    ，保險人或財團法人汽車交通事故特別補償基金（以下簡稱
    特別補償基金）就其必須且實際支出之相關醫療費用，為傷
    害醫療給付。但每人每一事故傷害醫療給付總額，以新臺幣
    二十萬元為限。前項所稱之相關醫療費用，係指下列各款費
    用：一、急救費用：指救助搜索費、救護車費。二、診療費
    用：指全民健康保險之給付及其部分負擔、病房費差額、掛
    號費、膳食費及義肢裝置費差額。受害人為全民健康保險法
    規定不得參加該保險者，屬於全民健康保險之給付項目，準
    用全民健康保險醫療費用支付標準。三、接送費用：指轉診
    、出院及往返門診之合理交通費用。四、看護費用：指特別
    護理費、看護費等，但以傷情嚴重並經主治醫生證明確有必
    要者為限。前項第二款規定之病房費差額，每日以新臺幣12
    00 元 為限，膳食費每日以新臺幣130 元為限；第四款規定
    之看護費用，每日以新臺幣1000元為限，最高以30日為限。
    受害人接受全民健康保險提供之給付，由全民健康保險之保
    險人依全民健康保險法第82條規定，向強制汽車責任保險之
    保險人代位請求。」，94年6 月8 日修正後之強制汽車責任
    保險給付標準第2 條則規定：「受害人因汽車交通事故致身
    體傷害，強制汽車責任保險（以下簡稱本保險）之保險人依
    本法規定為傷害醫療費用給付時，以其必須且合理之實際支
    出之相關醫療費用為限。但每一受害人每一事故之傷害醫療
    費用給付總額，以新台幣20萬元為限。前項所稱之相關醫療
    費用，指下列各款費用：一、急救費用：指救助搜索費、救
    護車及隨車醫護人員費用。二、診療費用：指全民健康保險
    醫療辦法所規定給付範圍之項目及受害人『自行負擔』之門
    診、急診或住院費用、掛號費、診斷證明書費、膳食費、自
    行負擔之義肢器材及裝置費、義齒或義眼器材及裝置費用，
    及其他經醫師認為治療上必要之輔助器材所需費用。受害人
    在合格醫師開設之醫療院所診療或住院，而非以全民健康保
    險給付者，準用全民健康保險醫療費用支付標準。三、接送
    費用：指轉診、出院及往返門診之合理交通費用。四、看護
    費用：指住院期間因傷情嚴重所需之特別護理費及看護費等
    。但居家看護以經主治醫師證明確有必要者為限。前項第二
    款所規定診療費用，其限額如下：一、自行負擔之住院費用
    ：每日以新台幣1200元為限。二、膳食費：每日以新台幣13
    0 元為限。三、自行負擔之義肢器材及裝置費：每一上肢或
    下肢以新台幣3 萬元為限。四、義齒器材及裝置費：每缺損
    一齒以新台幣1 萬元為限。但缺損五齒以上者，合計以新台
    幣5 萬元為限。五、義眼器材及裝置費：每顆以新台幣1 萬
    元為限。六、其他必要之輔助器材費用：以新台幣1 萬元為
    限。第2 項第4 款所規定之看護費用，每日以新台幣1000元
    為限，但不得逾30日。受害人接受全民健康保險提供之給付
    ，由全民健康保險之保險人依全民健康保險法第82條規定，
    向本保險之保險人代位請求。但其代位金額以新台幣20萬元
    扣除本保險保險人給付請求權人金額後之餘額為限。」，其
    立法暨修正理由為將「必須且實際支出相關醫療費用」修正
    為「必須且合理之實際支出之相關醫療費用」，且為避免受
    害人對自費醫療給付項目或至非健保醫療院所診療，產生給
    付範圍之爭議，將診療費用範圍之文字加以明確訂定，又診
    療費用性質上屬實支實付，惟為避免浮濫，特以列舉方式對
    於部分項目訂定給付上限。故經比對修正前後之強制汽車責
    任保險給付標準第2 條規定，可知受害人得向強制汽車責任
    保險之保險人申請之醫療費用係指必須且為「自行負擔」之
    實際支出費用，給付總額並以20萬元為限，至為顯明。經查
    ，上訴人因上開交通意外事故受有身體傷害，而自行支出之
    醫療費用為17,749元，另上訴人於長庚紀念醫院住院治療之
    醫療費用302,075 元，則由健保局向勞保局請求並償付完畢
    ，業如前述。則上訴人所自行負擔之實際支出費用既為17,
    749 元，而被上訴人亦如前述已給付上訴人完畢，故上訴人
    依上開規定請求被上訴人給付自負額17,749元外之系爭保險
    金，顯然於法無據。是上訴人所執上開調處結果報告書及保
    險事業發展中心函示，因與強制汽車責任保險給付標準第2
    條就有關被上訴人對上訴人應負責之醫療費用給付範圍規定
    不符，並無可採。
  (二)上訴人復以強制汽車責任保險法第37條規定，認被上訴人不
    得拒絕給付系爭保險金云云。而按「請求權人依本法規定請
    求保險給付者，保險人不得以其有本保險以外之其他種類保
    險而拒絕或減少給付。」，強制汽車責任保險法第37條固有
    明文；然此條文並非保險人對受害人之給付範圍規定，故受
    害人對保險人請求給付保險金之範圍仍應回歸適用強制汽車
    責任保險給付標準第2 條之規定，而於受害人依同給付標準
    規定向保險人請求保險給付時，保險人依強制汽車責任保險
    法第37條，則不得拒絕。經查，本件上訴人對被上訴人請求
    給付保險金之範圍，既如前述為上訴人自行負擔之17,749元
    ，且經被上訴人如數給付，故本件被上訴人並無拒絕或減少
    給付之情形。至上訴人所請求之系爭保險金，因不在強制汽
    車責任保險給付標準第2 條所規定被上訴人應負責之範圍內
    ，自與強制汽車責任保險法第37條規定無涉，上訴人執此為
    據，亦無可採。
  (三)另按保險法第53條規定，「被保險人因保險人應負保險責任
    之損失發生，而對於第三人有損失賠償請求權者，保險人得
    於給付賠償金額後，代位行使被保險人對於第三人之請求權
    ；但其所請求之數額，以不逾賠償金額為限。」，觀其立法
    意旨，旨在貫徹保險法上不當得利之禁止，且源於損失填補
    原則。查本件上訴人發生上開交通意外事故，雖亦屬職業災
    害，得同時適用勞工保險與全民健康保險，而勞工保險條例
    未如全民健康保險法定有得行使代位權之規定，致健保局向
    勞保局請求上訴人住院治療之醫療費用302,075 元後，勞保
    局迄今未行使代位權而向被上訴人求償。然本件上訴人請求
    之系爭保險金既屬實支實付之醫療費用，而非定額給付保險
    ，即應有損失填補原則之適用，賦予勞保局代位求償權，以
    避免上述被保險人不當得利之情形產生，方為合理。況中央
    健保局函覆本院亦稱：其於95年12月14日向被上訴人求償系
    爭保險金，並經被上訴人撥付完畢，嗣經其發現本件系爭保
    險金之最終請款對象為勞保局，業於97年2 月21日將系爭保
    險金退還被上訴人等情，有該局97年3 月3 日健保財字第09
    70015885號函附卷可佐（本院卷第36頁），故勞保局是否向
    被上訴人請款，既係勞保局之權利，上訴人自不得以勞保局
    未對被上訴人主張權利為由，即認其得向被上訴人求償系爭
    保險金，否則即有不當得利之嫌，而違反保險法之精神。
六、綜上所述，上訴人主張依強制汽車責任保險法第37條、強制
    汽車責任保險給付標準第2 條之規定，請求被上訴人給付系
    爭保險金云云，並無可採。被上訴人抗辯系爭保險金不在強
    制汽車責任保險給付標準第2 條規定範圍內，且與強制汽車
    責任保險法第37條無關等語，即屬可信。從而，上訴人依強
    制汽車責任保險法第37條、強制汽車責任保險給付標準第2
    條之規定，請求被上訴人給付系爭保險金及利息，為無理由
    ，原判決依此而為上訴人敗訴之判決應認為正當。上訴意旨
    指摘原判決違誤，求予廢棄改判，為無理由，應予駁回。
七、本件事證已臻明確，兩造其餘舉證及攻擊防禦方法，核與判
    決結果不生影響，爰不予一一論述，附此敘明。
八、據上論結，本件上訴為無理由，依民事訴訟法第436 條之1
    第3 項、第449 條第1項、第78條，判決如主文。
中    華    民    國    97    年    5     月    15    日
                  民事第四庭  審判長法  官  黃國川
                                    法  官  張茹棻
                                    法  官  郭瓊徽
上正本係照原本作成。
本件不得上訴。
中    華    民    國    97    年    5     月    15    日
                                    書記官  邱秋珍


司法院資訊處製作；財團法人民間司法改革基金會備份。
